【裁判字號】    94,上訴,4271
【裁判日期】    950517
【裁判案由】    過失致死
【裁判全文】
臺灣高等法院刑事判決                94年度上訴字第4271號
    上  訴  人  臺灣宜蘭地方法院檢察署檢察官
    上  訴  人
    即  被  告  乙○○
    被      告  甲○○
    上二人共同
    選任辯護人  吳振東律師
上列上訴人等因被告等過失致死案件，不服臺灣宜蘭地方法院93
度訴字第454號，中華民國94年11月14日第一審判決（起訴案號
：臺灣宜蘭地方法院檢察署93年度偵字第1984號），提起上訴，
本院判決如下：
    主  文
上訴駁回。
    事  實
一、乙○○為宜蘭縣風景區管理所武荖坑管理站（以下簡稱武荖
    坑管理站）管理員，陳義元（業經判處有期徒刑6月，如易
    科罰金，以300元折算1日確定）則為忠義開發工程股份有限
    公司（以下簡稱忠義公司）工務經理，並為民國（下同）92
    年5月間，忠義公司承攬交通部公路總局第四區養護工程處
    （以下簡稱四區養工處）位於宜蘭縣蘇澳鎮武荖坑管理站園
    區內新城橋下「臺九線98K＋538至616新城橋拓寬工程」之
    現場負責人，均為從事業務之人。忠義公司於92年5月底、6
    月初間因前開工程施作需將施工機械設備放置於新城溪灘岸
    ，並為使該灘岸成為較為穩定之施工場所，乃於距新城橋
    100 公尺處之新城溪西側之河床挖取土石，再將所挖取之土
    石堆置於堤邊，復將原由宜蘭農田水利會於91年間為冬山圳
    取水施作之臨時擋水土堤予以加長，並變更原土堤走向，導
    致原先已經武荖坑管理站管理組組長甲○○僱工整平至僅及
    膝深度之河床，再因忠義公司上開挖取土石之行為，於該處
    出現一處窟窿。又因土堤走向改變，該處適為溪流彎道，使
    流動之溪水均灌注於該窟窿內，致該處水深達12 0公分。甲
    ○○有感於92年7月份即將開放園區停車場以上新城溪水域
    供遊客戲水，遂於92年6月間至前開水深地點之西側岸邊拉
    起1條寫有「施工危險」等黃底紅字警戒標誌線；於前開水
    深地點旁拉起1條跨溪之紅色三角旗塑膠警戒線，2條塑膠繩
    將前開水深處圍成一略呈橢圓形之範圍（以下簡稱紅色警戒
    線範圍），並分派管理員值班負責於前開紅色警戒線範圍內
    之水域制止、勸阻戲水之遊客，若有制止不從應報告組長以
    維安全。92年7月6日上午10時許，徐永祥（業經無罪判決確
    定）、李忠育（業經判處有期徒刑3月，如易科罰金，以300
    元折算1日，緩刑2年確定）與包括年僅9歲，身高僅136公分
    之王柏堯等兒童進入武荖坑風景區遊玩，約莫中午時並由李
    忠育陪同王柏堯等兒童至新城溪戲水。因陳義元先前已疏未
    注意忠義公司於河床挖取土石之行為，已造成紅色警戒線範
    圍內之河床深度加深、土質鬆軟，爾後亦未為任何整平填淺
    河床等防護措施；迨下午2時許，當日下午輪值負責新城橋
    下遊客安全之武荖坑管理站管理員乙○○，雖站立於新城橋
    下新城溪旁水泥地上，然亦未制止或勸阻在紅色警戒線範圍
    內戲水之遊客，亦未報告組長甲○○；李忠育為實際照顧王
    柏堯之人，竟疏未注意看護年幼之王柏堯，任其在紅色警戒
    線範圍內戲水，且依當時情形，並無不能注意之情事，致王
    柏堯於紅色警戒線範圍內戲水時，因忠義公司挖掘未久，致
    河床土質過於鬆軟，且水深已達120公分而踩空溺水，嗣李
    忠育發現後隨即於紅色警戒線範圍內覓得王柏堯，經急救後
    ，王柏堯仍因落水窒息不治死亡。
二、案經臺灣宜蘭地方法院檢察署檢察官相驗後自動檢舉提起公
    訴。
    理  由
一、按被告以外之人於審判外之言詞或書面陳述，除法律有規定
    者外，不得作為證據；被告以外之人於審判外之陳述，雖不
    符前4條之規定，而經當事人於審判程序同意作為證據，法
    院審酌該言詞陳述或書面陳述作成時之情況，認為適當者，
    亦得作為證據，刑事訴訟法第159條第1項、第159條之5第1
    項分別定有明文。查證人即武荖坑管理站主任錢世強於警詢
    中之陳述固均屬被告以外之人於審判外之言詞陳述。惟被告
    於本院審判程序對證人錢世強陳述之證據能力表示無意見同
    意作為證據（見本院95年3月6日準備程序筆錄），本院審酌
    該筆錄作成時之狀況亦認為適當，依刑事訴訟法第159條之5
    第1項規定，證人錢世強警詢中所為之陳述自有證據能力，
    合先敘明。
二、上訴人即被告乙○○部分：
（一）訊據被告乙○○固坦承伊為武荖坑管理站管理員，92年7
      月6日當日下午係輪值負責於新城橋下遊客之安全，其站
      立於新城橋下新城溪水泥地上，有制止或勸阻遊客在紅色
      警戒線範圍內戲水之義務，遇有人在紅色警戒線範圍內戲
      水之狀況，並未報告組長。又該區的水有到膝蓋以上20公
      分，水流很急，惟矢口否認有何過失致死犯行，辯稱：當
      天伊在那裡負責遊客安全，要下去玩的人伊有制止他們不
      要去玩，事發地點有圍紅色警戒線，也有豎立警告標示，
      伊應已盡到注意義務云云。
（二）經查：
    1.本件發現被害人死亡之地點係在距新城橋100公尺處新城
      溪之西側，又案發前之92年6月間，甲○○曾至前開水域
      之西側岸邊拉起1條寫有「施工危險」等黃底紅字警戒標
      誌線；於前開水深地點旁拉起1條跨溪之紅色三角旗塑膠
      警戒線，將前開水深處圍成一略呈橢圓形之範圍即紅色警
      戒線範圍等情，業經原審向宜蘭縣警察局蘇澳分局函查後
      ，經該局於94年4月16日警澳刑字第0940006154號覆函所
      檢送由偵查員曾玉樹所製調查示意圖標示甚明（參見原審
      卷第75頁），且有現場照片可供參照。
    2.證人即武荖坑管理站主任錢世強於92年7月11日警詢中證
      稱：被害人死亡之位置是在武荖坑管理站劃定禁止戲水區
      域內，該區域有排定水域人員工作分配表執行巡守管理及
      救生救護，當天是水域管理員伍明德、乙○○及救生員林
      育成，水域管理員伍明德、乙○○分配於新城橋下負責勸
      導遊客不要於禁止戲水區內戲水等語（參見92年度相字第
      227號卷第28頁）。再依武荖坑管理站水域人員工作分配
      表，92年7月6日下午新城橋下責任區確由被告乙○○負責
      無誤。（參見同前卷第37頁）。惟原審同案被告徐永祥、
      李忠育於原審審理時均陳稱：戲水之過程都沒有人吹哨，
      也沒有人制止等語（參見原審卷第147、194頁）。則被告
      乙○○辯稱伊確有制止勸阻遊客實不足採，亦可認被告乙
      ○○顯然怠忽武荖坑管理站管理組組長甲○○所交付之任
      務。被告乙○○既經指派於該處勸導、制止遊客進入紅色
      警戒線範圍內，對有制止不從之遊客並應報告管理組組長
      ，即不因現場已圍拉紅色警戒線、書立警告牌示、或恐得
      罪遊客而坐視遊客進入危險水域，並因此主張武荖坑管理
      站已盡注意義務，而解免自己之刑責，被告乙○○未為其
      作為義務，亦顯有過失。而被害人之死亡，係被告乙○○
      前開過失之不作為所致，並具相當因果關係。從而，被告
      乙○○之部分，事證明確，犯行堪以認定。
（三）被告乙○○為武荖坑管理站管理員，為從事業務之人，核
      被告乙○○因業務上之過失致人於死之所為，係犯刑法第
      276條第2項之業務過失致死罪。
（四）原審以被告乙○○罪證明確，適用刑事訴訟法第299條第1
      項前段，刑法第276條第2項、第41條第1項前段，罰金罰
      鍰提高標準條例第1條前段、第2條，審酌被告乙○○為事
      發地點第一線安全人員，事先已知悉圍有紅色警戒線屬危
      險水域，竟仍怠忽其職，放任遊客於該處戲水，且事發迄
      今未與被害人家屬達成和解，被害人家屬失去稚子痛苦無
      法斗量，及被告之犯後態度等一切情狀，判處被告乙○○
      有期徒刑6月，並諭知易科罰金之折算標準。認事、用法
      均無不合，量刑亦屬適當，被告乙○○上訴意旨否認犯罪
      ，指摘原判決不當，為無理由，應予駁回。
三、被告甲○○部分：
（一）公訴意旨另以：被告甲○○係武荖坑管理站管理組組長，
      負責武荖坑風景區內之安全管理，為從事業務之人。甲○
      ○明知王柏堯溺斃之位置為武荖坑之管理範圍，亦知悉忠
      義公司將河道挖深之事，得以預見遊客發生意外之危險，
      且當時並無不能注意之情事，惟其除親自前往拉1條紅色
      塑膠繩充為警戒線外，未再為其他足以防止意外發生之措
      施以為補強，致被害人王柏堯於戲水時溺斃，因認被告甲
      ○○涉犯業務過失致死罪等語。
（二）按犯罪事實應依證據認定之，無證據不得認定犯罪事實，
      又不能證明被告犯罪者，應諭知無罪之判決，刑事訴訟法
      第154條第2項、第301條第1項分別定有明文。
（三）檢察官認被告甲○○涉犯前開罪嫌，無非係以：被害人溺
      斃之位置，除被告甲○○親自所拉其上該未標示或懸掛任
      何足以警示之文字或圖樣之紅色塑膠繩外，該處無其他警
      告牌示。又他處禁止戲水或游泳之警告牌示，無法於河道
      上望見，且被告甲○○對於忠義公司之施工除負有抽象之
      監督責任，亦應為足以防止危險發生之具體措施，然被告
      甲○○僅以1條不足以產生相當警示效果之紅色塑膠繩充
      為警戒線，仍不足以達到防止危害發生之效果，顯有過失
      ，為其論罪依據。訊據被告甲○○堅詞否認有何過失致死
      之犯行，辯稱：伊於事前已僱用挖土機將新城溪深淺不一
      之水域回填整平，忠義公司為施作前開工程復自河床挖取
      砂石，致靠近臨時土堤之河床突然加深，伊為恐發生意外
      ，乃在案發地點彎道深處及上游水域深淺不一處豎立警示
      牌外，並拉有警戒線圍起。92年6月間武荖坑管理站亦與
      相關單位進行會勘，要求忠義公司加強安全維護，是伊已
      盡其注意之義務等語。
（四）經查：
    1.被告甲○○為武荖坑管理站管理組組長，並負責武荖坑風
      景區遊客之安全管理等情為被告甲○○所自承，其於92年
      6月間曾僱工將河道灣潭深處回填整平等情，有被告甲○
      ○92年6月1日簽呈、工程預算書、92年6月20日施工之盛
      郁企業社開立統一發票、施工照片在卷可稽（參見92年度
      相字第227號卷120至124頁）。
    2.被告甲○○於92年6月間至前開水深地點之西側岸邊拉起1
      條寫有「施工危險」等黃底紅字警戒標誌線；於前開水深
      地點旁拉起1條跨溪之紅色三角旗塑膠警戒線，將前開水
      深處圍成一略呈橢圓形之範圍即紅色警戒線範圍，並分派
      管理員值班負責於禁止戲水區包括橢圓形範圍內之水域制
      止、勸阻戲水之遊客以維安全，顯見被告甲○○對於前開
      水深區域，已為防止危險發生之措施。雖原審共同被告徐
      永祥質以，既然危險為何不整著圍起來，並禁止遊客進入
      等語（參見原審卷第153頁），然新城溪水域開放與否並
      非身為武荖坑管理站管理組組長所能決定，如站方明知有
      危險水域存在仍予開放供遊客戲水，則應係武荖坑管理站
      之機關責任，若被告甲○○將整個水域予以防堵攔阻，恐
      生更大危害。且並無任何法令定有應如何於此種危險水域
      應如何防免之相關規定，難認被告甲○○之防護措施有所
      不足，是尚難因此科負被告甲○○刑責。至檢察官上訴意
      旨指稱被告甲○○辯稱無法將水域防堵攔阻，為何案發後
      卻能用鐵絲網全面圍起？觀諸被害人家屬所提出之現埸照
      片，所謂已用鐵絲網全面圍起之範圍亦僅限於紅色警戒線
      範圍內之水深區域，並非新城溪之全部水域，而被告甲○
      ○對於前開水深區域，已為防止危險發生之必要措施，業
      如前述，故尚難執此推論被告甲○○所採取之防護措施有
      所不足，併予敘明。
    3.另檢察官上訴意旨指稱案發地點之水深凹洞非僅一處，應
      為二處，一處在紅色警戒線範圍外乙節，查觀諸現場照片
      ，其中1條塑膠繩係沿前開水深地點之西側岸邊，係屬寫
      有「施工危險」等黃底紅字警戒標誌線；另於前開水深地
      點旁則係1條跨溪之紅色三角旗塑膠線，2條塑膠繩並將前
      開水深處圍成一略呈橢圓形之範圍，再觀諸前揭宜蘭縣警
      察局蘇澳分局偵查員曾玉樹所製調查示意圖，紅色警戒線
      外水深僅30公分，然於紅色警戒線範圍內，水深即為120
      公分，可見該處並無檢察官所稱紅色警戒線範圍外尚有一
      水深凹洞之情形。
（五）綜上所述，被告甲○○對於前開水深區域，已為防止危險
      發生之措施，並無任何過失。此外，復查無其他積極證據
      ，足證被告甲○○有何檢察官所指之犯行，應屬犯罪不能
      證明，原審依法為被告甲○○無罪之諭知，經核並無不合
      ，檢察官上訴意旨仍認被告甲○○應成立犯罪，指摘原判
      決不當，為無理由，應予駁回。
據上論斷，應依刑事訴訟法第368條，判決如主文。
本案經檢察官沈明彥到庭執行職務。
中    華    民    國    95    年    5     月    17    日
                  刑事第八庭審判長法  官  鄭文肅
                                  法  官  江國華
                                  法  官  楊炳禎
以上正本證明與原本無異。
如不服本判決，應於收受送達後10日內向本院提出上訴書狀，其
未敘述上訴之理由者並得於提起上訴後10日內向本院補提理由書
（均須按他造當事人之人數附繕本）。
                                  書記官  廖素花
中    華    民    國    95    年    5     月    18    日
附錄：本案論罪科刑法條全文
刑法第276條
因過失致人於死者，處2年以下有期徒刑、拘役或2,000元以下罰
金。
從事業務之人，因業務上之過失犯前項之罪者，處5年以下有期
徒刑或拘役，得併科3,000元以下罰金。


司法院資訊處製作；財團法人民間司法改革基金會備份。
